【裁判字號】    90,重訴,2
【裁判日期】    900823
【裁判案由】    違反懲治盜匪條例等
【裁判全文】
臺灣宜蘭地方法院刑事判決                              九十年度重訴字第二號
    公  訴  人  臺灣宜蘭地方法院檢察署檢察官
    被      告  丁○○
    指定辯護人  本院公設辯護人丙○○
    被      告  乙○○
                庚○○
    右二人共同
    選任辯護人  李秋銘
                黃金亮
右列被告因妨害自由案件，經檢察官提起公訴（九十年度偵字第二號），本院判決如
左：
    主  文
丁○○、乙○○、庚○○共同以強暴、脅迫之非法方法剝奪人之行動自由，丁○○，
累犯，處有期徒刑陸月，乙○○處有期徒刑伍月，庚○○處有期徒刑參月，如易科罰
金，均以參佰元折算壹日。
    事  實
一、丁○○前因毀損案件，於民國八十八年間經本院判處有期徒刑三月，八十九年一
    月三十一日執行完畢；庚○○前因竊盜案件，於八十九年間經檢察官提起公訴（
    嗣於九十年一月四日經本院判處有期徒刑三月，緩刑二年，同年二月十二日確定
    ）。詎二人均不知悔改，緣己○○於民國八十九年十二月中旬間曾至渠等友人乙○○家中借住一宿，翌日乙○○返家發現己○○已離開，且其家中之電視機亦無
    端失蹤，因認係己○○所竊取，乃亟欲尋得其行蹤向之討回。八十九年十二月二
    十七日，庚○○得知己○○返回其位於宜蘭縣蘇澳鎮○○街二十九號住處，即通
    知乙○○邀同丁○○，於同日晚間十時許由丁○○駕駛車號ＩＡ─一四五八號自
    小客車搭載乙○○、庚○○前往上址，在門口呼叫己○○出面未果，三人竟共同
    基於妨害自由之犯意聯絡，未經屋主戊○○之同意侵入上開住宅，進入己○○房
    間（侵入住宅部分業據撤回告訴）強將睡夢中之己○○押至客廳，質問其有無行
    竊乙○○家中電視機，己○○否認後，乙○○即在客廳內出拳毆打己○○之臉部
    （傷害部份未據告訴），然後三人再合力將己○○強拉至屋外，乙○○與丁○○
    動手毆打己○○，三人復合力以強暴之方法將之推入車號ＩＡ─一四五八號自小
    客車內，由丁○○駕駛，己○○坐在後座中間，乙○○、庚○○左右環伺，自蘇
    澳沿台九省道往羅東方向行駛，途經冬山鄉親水公園及五結鄉等地，再返回蘇澳
    鎮馬賽地區。在車上暨中途停車時，乙○○及丁○○（起訴誤為庚○○）二人先
    後出拳毆打己○○頭、胸等處，丁○○並出言恫嚇脅迫己○○稱：今日如無法給
    一個交代，就要讓其跟土睡一天（意即埋入洞穴），致使己○○聞言心生畏懼，
    恐遭受不測，即表示願意償還電視機代價給乙○○新台幣（下同）三萬元，並向
    庚○○借用行動電話（○九三─0000000號），於當晚十一時許打電話回
    家，要求其父戊○○準備三萬元，經其父表示家中現金不足後改為一萬四千元，
    而戊○○於接獲上開電話後，認事態嚴重，立刻報警。同日晚間十一時二十分許
    剝奪己○○之行動自由一小時又二十分鐘，丁○○、乙○○、庚○○始駕車將己○○載返回其住處，準備取款時，當場為據報埋伏之員警查獲。
二、案經宜蘭縣警察局蘇澳分局報請台灣宜蘭地方法院檢察署檢察官偵查起訴。
    理  由
一、訊據被告丁○○、乙○○、庚○○對於當日三人共同駕車前往被害人己○○住處
    ，擬向之討回電視機未果，乙○○、丁○○曾出拳毆打己○○，嗣四人共乘自小
    客車離開，在車上暨中途停車時，乙○○及丁○○二人又毆打己○○，丁○○並
    曾出言恫嚇，後來己○○表示願意償還三萬元並向庚○○借用行動電話與其父聯
    繫，於返回己○○住處準備取款時為警查獲之事實固坦承不諱，惟均矢口否認有
    何妨害自由犯行。被告丁○○辯稱：伊之前就聽乙○○說己○○在他家居住時將
    電視機搬走，但一直找不到他人，當天乙○○聽朋友說己○○在家，所以找伊開
    車過去，打算要去搬回電視，伊進去時看到己○○之父母在客廳看電視，伊過去
    和他父母說己○○偷電視之事，他父親說小孩子沒有辦法管，看渠等要如何處理
    ，他的意思是說可以送到派出所去，由於己○○不願意出來，所以到他房間去，
    乙○○先打己○○，伊和庚○○在屋內並未打他，伊叫他出來，他說他朋友也有
    參與此事，是己○○自己說要到外面談的，原先要出去找他朋友，是己○○自行
    上車的，後來開到羅東，伊停下車時有回過頭打己○○，叫他要還錢，也曾恐嚇
    他說要將他載去埋掉，但並未真的挖洞，只是想要嚇嚇他，己○○說他已將電視
    機賣掉，後來誰提議要跟他家裡要錢，伊並不清楚，中間伊有跟庚○○借電話，
    說要跟他父親拿錢云云；被告乙○○辯稱：去年十二月間己○○曾到伊家住一晚
    ，隔天凌晨將電視機搬走，後來己○○有跟伊朋友周益任承認此事，因為他沒住
    家裡，所以一直找不到，當天庚○○告訴伊己○○回家，所以才找丁○○開車送
    渠等過去，在屋內己○○曾說要賠錢，伊說只要將電視機歸還即可，伊有出拳打
    己○○，後來他父親說小孩子伊管不住，要渠等帶出去談，己○○也說要到外面
    講，所以渠等才出去，並沒有強押他外出，出來時伊和丁○○有打己○○，後來
    從蘇澳開到羅東再返回蘇澳，在車上伊曾動手打他，是他自行提議要向庚○○借
    電話跟家裡要錢來還，伊未聽到要將他埋掉之話云云；被告庚○○辯稱：伊之前
    聽乙○○說過己○○將他加電視機搬走，後來聽朋友說己○○在家，所以通知乙○○去找他，一起坐丁○○之車子過去，想要取回那部電視機，渠等在己○○家
    屋有跟他父親說要回電視機之事，但他父親說管不住，要渠等帶出去談，在客廳
    時乙○○有打他，後來渠等將己○○帶出去追問電視機之下落，己○○並沒有拒
    絕跟渠等一起離開，在屋外和車上丁○○和乙○○都有動手打他，伊有聽到丁○○說要將他帶去埋掉，並沒有真做，後來是他（指被害人）自行提議要還錢，並
    且打電話給他家人云云。
二、經查，被告丁○○、乙○○、庚○○三人供陳，由於被害人己○○於八十九年十
    二月中旬間曾至乙○○家中借住一宿，翌日乙○○返家發現己○○已離開，且其
    家中之電視機亦無端失蹤，因認係己○○所竊取，乃前去上址追討之情，核與證
    人周益任於本院調查程序中到庭結證稱曾親眼目睹被害人搭車載運乙○○所有電
    視機，並向之自陳係由乙○○家中竊取等語在卷，且被害人及其父母亦不爭執被
    告等人確係為追討電視機而致渠住處，堪信屬實。惟被告等人矢口否認有何妨害
    自由犯行，然查，右揭犯罪事實，業據被害人己○○於警、偵訊及本院審理時指
    稱：當天伊在家中睡覺，丁○○和庚○○直接跑到伊房間，後來丁○○說伊之前
    住他家時偷走電視機，伊說沒有，乙○○就衝過來打伊臉部，三人將伊拖去客廳
    ，他們叫伊出去，伊說在客廳談就好，結果他們就將伊推到外面再拖上車，伊並
    不願意，上車後由丁○○開往羅東，乙○○和庚○○坐伊左右兩邊，在車上乙○○和丁○○有動手打伊，丁○○是將車停在半途回過頭來打伊，丁○○說要給一
    個交代，否則就要跟土睡一天，但並未真的帶伊去洞穴，後來伊有說伊並未偷電
    視機，是一位綽號「眼鏡」之人所偷但他們說找到伊，就要伊負一半責任，乙○○說最少要三萬元，後來伊打電話問伊父親才帶他們回去，伊並未偷乙○○之電
    視機等語歷歷，核與證人戊○○、甲○○即己○○之父母證稱：當晚被告三人衝
    進來，說伊兒子己○○搬走電視機，他們直接衝到到己○○之房間，將伊兒子拉
    到客廳，伊有說伊兒子（如果搬走電視機）作錯了，但並沒有叫他們將己○○帶
    出去，乙○○在客廳有毆打己○○，再拉到屋外打，之後三人將他推上車，是他
    們動手拉己○○出去的，當時伊等因為很害怕而沒有反應，之後己○○有打電話
    說要伊等準備三萬元，伊父親說身上沒那麼多錢，之後他又打電話回來要伊等準
    備一萬四千元，伊叫他回來拿，伊等報警察查獲之情節相符。參以被告丁○○於
    警訊承認稱：「當時乙○○很氣憤出手毆打己○○，我們三人要將己○○帶上車
    ，他不肯，拉拉扯扯後才將他帶上車。」；而被告乙○○於警訊中亦供稱：「我
    們三人將被害人己○○帶至門外後，在門外我與丁○○以徒手毆打己○○，並押
    至ＩＡ─一四五八自小客車內」；另被告庚○○也供陳：「期間在屋內乙○○有
    毆打己○○，強押上車前在屋外乙○○又毆打己○○後，強押己○○上車丁○○
    所有之自小客車內」等語甚詳，且被告三人於本院調查程序中均供承警訊中所言
    屬實，製作之筆錄均有看過再簽名等語在卷，足認被害人指稱係遭被告三人毆打
    施以強暴脅迫而違反意願強行帶至屋外上車外出屬實，是被告三人嗣於本院審理
    時翻異前詞，辯稱被害人自行同意上車云云，顯為事後臨訟圖卸之詞，不足採信
    ，從而本件事證明確，被告等人犯行均堪以認定，應依法論科。
三、按擄人勒贖罪，須行為自始有使被害人以財物取贖人身之意思，如使被害人交付
    財物，別有原因，為達其取得財物之目的，而剝奪被害人之自由者，除應成立其
    他財產上之犯罪或牽連犯妨害自由罪外，要無成立擄人勒贖罪之餘地。亦即屬人
    勒贖罪罪須行為人自始有不法得財之意思，而實施強暴脅迫將被害人擄至自己勢
    力範圍內，希圖其出款贖回者始能成立。最高法院著有六十五年台上字第三三五
    六號判例、七十三年台上字第五一四九號裁判意旨可資參照。次按，刑法第三百
    零二條第一項之罪，與同法第三百零四條第一項及同法第三百零五條之罪，所保
    護之法益均為被害人之自由。剝奪人之行動自由罪，不外以強暴脅迫為手段，且
    較他罪為重，縱其目的在行無義務之事或妨害他人行使權利或恐嚇他人，仍應逕
    依刑法第三百零二條第一向論處，無適用同法第三百零四、第三百零五條之餘地
    ，是以恐嚇使被害人就範，將之押走，其恐嚇犯行為非法剝奪人之犯罪所吸收，
    祇論以剝奪人之行動自由罪。最高法院亦著有六十九年台上字第三四三六號及七
    十六年台上字第三五一一號裁判意旨可資參照。是本件被告丁○○、乙○○、蔡
    威毓三人，因認被害人己○○曾利用借宿乙○○家中之機會而竊取電視機，因此
    共同強押楊洞龍外出施以強暴、脅迫，要求其返還電視機或賠償款項，渠等剝奪
    被害人己○○之自由要求其交付財物乃別有原因，渠等主觀上亦無不法所有之意
    圖，核被告三人所為，均係犯刑法第三百零二條第一項之以強暴、脅迫之非法方
    法剝奪人之行動自由罪（而其等於妨害自由行為中所為之恐嚇犯行為非法剝奪人
    之行動自由之犯罪所吸收，不再另論）。公訴人認被告三人所為均係犯懲治盜匪
    條例第二條第一項第九款之擄人勒贖罪，尚有未洽，然其基本社會事實同一，爰
    變更起訴之法條。被告三人就前開犯行間，有犯意之聯絡及行為之分擔，為共同
    正犯。被告丁○○前因毀損案件，於八十八年間經本院判處有期徒刑三月，八十
    九年一月三十一日執行完畢，有臺灣高等法院檢察署刑案紀錄簡復表一件在卷可
    按，其於受有期徒刑執行完畢後，五年以內再犯本件有期徒刑以上之罪，為累犯
    ，應依刑法第四十七條之規定加重其刑。爰審酌被告三人之素行，犯罪之動機、
    目的、手段、所生危害、及渠等均正值年少，思慮欠周而罹犯上開犯行，且事後
    業和被害人達成和解，有和解書附卷可佐等情狀，分別量處如主文所示之刑。又
    被告三人犯罪後，刑法第四十一條之規定，業於九十年一月十日修正，其第一項
    規定犯最重本刑為五年以下有期徒刑以下之罪，而受六個月以下有期徒刑或拘役
    之宣告，因身體、教育、職業、家庭之關係或其他正當事由，執行顯有困難者得
    易科罰金，並自同年一月十二日生效，比較新、舊法之結果，以修正後之規定有
    利於被告，爰依刑法第二條第一項前段規定，適用修正後之規定並諭知易科罰金
    之折算標準。扣案行動電話一支，尚非被告等人犯妨害自由犯行所用之物，爰不
    諭知沒收，附此敘明。
四、公訴意旨另以被告三人於強行押走被害人己○○前，無故侵入己○○之父戊○○
    所有住處，另涉犯刑法第三百零六條第一項之侵入住宅罪，依同法第三百零八條
    第一項規定須告訴乃論。按告訴乃論之罪，告訴人於第一審辯論終結前得撤回其
    告訴；又告訴經撤回者，應諭知不受理之判決。刑事訴訟法第二百三十八條第一
    項、第三百零三條第三款分別定有明文，茲據告訴人即屋主戊○○於本院調查程
    序中撤回其告訴，有訊問筆錄一件附卷可按，惟公訴人認此與前開論罪科刑部分
    具有牽連犯之裁判上一罪法律關係，爰不另為不受理判決之諭知。
據上論斷，應依刑事訴訟法第二百九十九條第一項前段、第三百條，刑法第二十八條
、第三百零二條第一項、第四十七條、第二條第一項前段、第四十一條第一項，罰金
罰鍰提高標準條例第一條前段、第二條，判決如主文。
本案經檢察官廖允松到庭執行職務
中      華      民      國      九十      年      八     月   二十三    日
                                  臺灣宜蘭地方法院刑事庭
                                  審判長法  官
                                        法官
                                        法  官
右正本證明與原本無異。
如不服本判決，應於判決送達後十日內，向本院提出上訴狀。
                                          書記官
中    華    民    國      八十        年              月               日
附錄本案論罪科刑法條全文：刑法第三百零二條


司法院資訊處製作；財團法人民間司法改革基金會備份。
